臺灣臺北地方法院民事判決　　　　　　99年度重訴字第1102號
原　　　告　陽明海運股份有限公司
法定代理人　盧峰海
訴訟代理人　郭錦茂律師
被　　　告　羅威麟
　　　　　　朱有生
　　　　　　章丕熾
　　　　　　劉寶鳳
　　　　　　朱玉珍
　　　　　　賴黔生
　　　　　　劉蜀韻
　　　　　　黃福生
　　　　　　黎祖開
　　　　　　藍正浩
　　　　　　朱國勳
上十一人共同
訴訟代理人　王元勳律師
　　　　　　李怡欣律師
被　　告　　朱淑芬
被　　告　　毛馮雪琴
上一人
訴訟代理人　毛敏江
上列當事人間損害賠償事件，本院於民國100年12月19日言詞辯
論終結，判決如下：
    主  文
一、被告朱淑芬應給付原告新台幣貳拾參萬貳仟捌佰貳拾玖元及
    自民國一百年十月二十五日起至清償日止，按年息百分之五
    計算之利息。
二、被告朱有生應給付原告新台幣貳拾萬零柒佰玖拾捌元及自民
    國九十九年九月二十日起至清償日止，按年息百分之五計算
    之利息。
三、被告章丕熾應給付原告新台幣貳拾肆萬伍仟伍佰玖拾元及自
    民國九十九年十月二日起至清償日止，按年息百分之五計算
    之利息。
四、被告劉寶鳳應給付原告新台幣貳拾肆萬伍仟伍佰玖拾元及自
    民國九十九年九月十八日起至清償日止，按年息百分之五計
    算之利息。
五、被告朱玉珍應給付原告新台幣貳拾肆萬參仟貳佰玖拾伍元及
    自民國九十九年九月十八日起至清償日止，按年息百分之五
    計算之利息。
六、被告賴黔生應給付原告新台幣貳拾肆萬伍仟伍佰玖拾元及自
    民國九十九年九月十八日起至清償日止，按年息百分之五計
    算之利息。
七、被告劉蜀韻應給付原告新台幣貳拾肆萬伍仟伍佰玖拾元及自
    民國九十九年九月十八日起至清償日止，按年息百分之五計
    算之利息。
八、被告黃福生應給付原告新台幣貳拾伍萬參仟肆佰玖拾參元及
    自民國九十九年九月十八日起至清償日止，按年息百分之五
    計算之利息。
九、被告黎祖開應給付原告新台幣貳拾肆萬貳仟貳佰玖拾伍元及
    自民國九十九年九月十八日起至清償日止，按年息百分之五
    計算之利息。
十、被告毛馮雪琴應給付原告新台幣貳拾肆萬參仟貳佰玖拾伍元
    及自民國一百年十月二十八日起至清償日止，按年息百分之
    五計算之利息。
十一、被告藍正浩應給付原告新台幣貳拾伍萬零壹佰捌拾貳元及
      自民國九十九年九月十八日起至清償日止，按年息百分之
      五計算之利息。
十二、被告賴黔生（即周梅麗之繼承人）應給付原告新台幣貳拾
      伍萬零壹佰捌拾貳元及自民國九十九年九月十八日起至清
      償日止，按年息百分之五計算之利息。
十三、被告朱國勳應給付原告新台幣伍拾參萬參仟參佰貳拾伍元
      及自民國九十九年九月十八日起至清償日止，按年息百分
      之五計算之利息。
十四、原告其餘之訴駁回。
十五、訴訟費用由被告朱淑芬、朱有生、章丕熾、劉寶鳳、朱玉
      珍、劉蜀韻、黃福生、黎祖開、毛馮雪琴、藍正浩負擔百
      分之五，被告賴黔生、朱國勳負擔百分之二，其餘由原告
      負擔。
十六、本判決原告勝訴部分，就被告朱淑芬、朱有生、章丕熾、
      劉寶鳳、朱玉珍、劉蜀韻、黃福生、黎祖開、毛馮雪琴、
      藍正浩、賴黔生部分得假執行；就被告朱國勳部分，原告
      於供擔保新台幣拾柒萬肆仟元後，得假執行。被告朱淑芬
      如以新台幣貳拾參萬貳仟捌佰貳拾玖元、被告朱有生如以
      新台幣貳拾參萬零柒佰玖拾捌元、被告章丕熾如以新台幣
      貳拾肆萬伍仟伍佰玖拾元、被告劉寶鳳如以新台幣貳拾肆
      萬伍仟伍佰玖拾元、被告朱玉珍如以新台幣貳拾肆萬參仟
      貳佰玖拾伍元、被告劉蜀韻如以新台幣貳拾肆萬伍仟伍佰
      玖拾元、被告黃福生如以新台幣貳拾伍萬參仟肆佰玖拾參
      元、被告黎祖開如以新台幣貳拾肆萬貳仟貳佰玖拾伍元、
      被告毛馮雪琴如以新台幣貳拾肆萬參仟貳佰玖拾伍元、被
      告藍正浩如以新台幣貳拾伍萬零壹佰捌拾貳元、被告賴黔
      生如以新台幣肆拾玖萬伍仟柒佰柒拾貳元、被告朱國勳如
      以新台幣伍拾貳萬參仟參佰貳拾伍元供擔保後，得免為假
      執行。
十七、原告其餘假執行之聲請駁回。
    事實及理由
壹、程序方面：
一、按當事人死亡者，訴訟程序在有繼承人、遺產管理人或其他
    依法令應續行訴訟之人承受其訴訟以前當然停止。第168條
    至第172條及前條所定之承受訴訟人，於得為承受時，應即
    為承受之聲明，民事訴訟法第168條第1項、第175條第1項有
    明文規定。周梅麗本為本案被告，然其於訴訟進行中死亡，
    被告賴黔生為周梅麗之配偶，為其法定繼承人之情事，有被
    告賴黔生所提出之周梅麗死亡證明書、周梅麗之子即訴外人
    賴峰洲聲請拋棄繼承之繳費收據與被告賴黔生之戶籍謄本各
    一份為證，是被告賴黔生聲明承受訴訟，經核與上開法文之
    規定相符，應予准許。
二、復按訴狀送達後，原告不得將原訴變更或追加他訴。但有下
    列各款情形之一者，不在此限：二、請求之基礎事實同一者
    ；三、擴張或減縮應受判決事項之聲明；七、不甚礙被告之
    防禦及訴訟之終結者，民事訴訟法第255條第1項第2、7款有
    明文規定。查原告起訴主張其為未為所有權登記之門牌號碼
    為台北市○○區○○路一段59巷31號、33號、35號、37號、
    39 號、41號、43號、45號房屋（下稱系爭房屋）之事實上
    處分權人，被告等人無權占用系爭房屋，請求被告給付相當
    於租金之不當得利，而訴訟進行中，原告主張朱淑芬將系爭
    31號房屋1樓出租予被告羅威麟，而占用系爭41號房屋之人
    為毛馮雪琴，爰追加朱淑芬及毛馮雪琴為本案被告，經核其
    基礎事實應屬同一，而不甚礙被告之防禦與訴訟之終結，依
    據上開法條第1項第2、7款之規定，原告為上開訴之追加，
    洵屬有據。
三、又原告原起訴請求被告為下列給付即：
 1、被告羅威麟、朱有生應共同給付原告新台幣（下同）6,323,
    266元，暨自起訴狀送達翌日起至清償日止按週年利率5％計
    算之利息。
 2、被告章丕熾、劉寶鳳應共同給付原告6,323,266元，暨自起
    訴狀送達翌日起至清償日止按週年利率5％計算之利息。
 3、被告朱玉珍應給付原告6,323,266元，暨自起訴狀送達翌日
    起至清償日止按週年利率5％計算之利息。
 4、被告賴黔生、劉蜀韻應共同給付原告6,323,266元，暨自起
    訴狀送達翌日起至清償日止按週年利率5％計算之利息。
 5、被告黃福生應給付給付原告6,323,266元，暨自起訴狀送達
    翌日起至清償日止按週年利率5％計算之利息。
 6、被告毛馮雪琴、黎祖開應共同給付原告6,323,266元，暨自
    起訴狀送達翌日起至清償日止按週年利率5％五計算之利息
    。
 7、被告藍正浩、賴黔生應共同給付原告6,323,266元，暨自起
    訴狀送達翌日起至清償日止按週年利率5％計算之利息。
 8、被告朱國勳應給付原告6,323,266元，暨自起訴狀送達翌日
    起至清償日止按週年利率5％計算之利息。
    後原告減縮其請求之金額，如訴之聲明所示，經核應屬減縮
    應受判決事項之聲明，與民事訴訟法第255條第1項第3項之
    規定相符，應予准許。
貳、實體方面：
一、原告起訴主張：
（一）未為所有權登記之系爭房屋為訴外人蘇叢等人合建，坐落
      於台北市○○段○○段274、275、276、277、278、279
      、280、281地號土地上（下稱系爭土地）。蘇叢等人合建
      後先出售予訴外人卓丙登，卓丙登再於民國38年5月間出
      售予訴外人招商局輪船股份有限公司（下稱招商局），招
      商局即用以配置給公司員工居住，為招商局之員工宿舍。
      系爭房屋當時雖已興建完成，但因蘇叢等人於取得系爭房
      屋使用證明後，未辦理房屋總登記，卓丙登亦未辦理系爭
      房屋之所有權第一次登記，爾後因無法找到卓丙登，故系
      爭房屋迄今均未能辦理所有權登記，然卓丙登當時已將蘇
      叢等申請之建築執照及使用許可證、卓丙登賣渡證及陳溪
      保證書等交付招商局。原告公司後於84年7月1日與招商局
      合併，原告公司為存續公司，招商局為消滅公司，原告因
      而成為系爭房屋之權利人。原告復於98年5月5日向財政部
      國有財局承租系爭土地，租賃期間自96年9月1日起至100
      年12月31日止。
（二）系爭房屋遭被告等占用之情形如下所述：
   1、系爭31號房屋：由被告朱有生、朱淑芬及羅威麟無權占用
      使用。
   2、系爭33號房屋：由被告章丕熾、劉寶鳳無權占有使用。
   3、系爭35號房屋：由被告朱玉珍無權占有使用。
   4、系爭37號：由被告賴黔生、劉蜀韻無權有使用。
   5、系爭39號房屋：由被告黃福生無權占有使用。
   6、系爭41號房屋：由被告黎祖開、毛馮雪琴無權占用使用。
   7、系爭43號房屋：由被告藍正浩、周梅麗無權占使用。
   8、系爭45號房屋：由被告朱國勳無權占有使用。
（三）原告就系爭房屋有事實上之處分權，縱無事實上之處分權
      ，系爭房屋亦供宿舍使用，被告既然辯稱其本人或長輩為
      招商局或者原告公司員工而配住系爭房屋以為宿舍使用，
      現使用目的已不存在，被告即無占用系爭房屋之法律上權
      源。被告無權占用系爭房屋及土地，自受有相當租金之利
      益，致原告受有損害，原告爰本於不當得利之法律關係，
      請求被告給付相當於租金之不當得利。而系爭房屋臨南昌
      路，距離羅斯福路約50至100公尺，四周建物多供店鋪使
      用，位於台北市中心交通便利，商業發達之地區，其使用
      價值甚高，原告爰以系爭土地公告地價及房屋課稅現值之
      年息10%計算被告應返還之金額，計算式如附表一所示。
（四）綜上，原告爰為下列訴之聲明：
   1、被告羅威麟、朱有生、朱淑芬應共同給付原告3,162,750
      元，暨自起訴狀送達翌日起至清償日止按週年利率百分之
      五計算之利息。
   2、被告章丕熾、劉寶鳳應共同給付原告3,359,010元，暨自
      起訴狀送達翌日起至清償日止按週年利率百分之五計算之
      利息。
   3、被告朱玉珍應給付原告3,326,303元，暨自起訴狀送達翌
      日起至清償日止按週年利率百分之五計算之利息。
   4、被告賴黔生、劉蜀韻應共同給付原告3,359,010元，暨自
      起訴狀送達翌日起至清償日止按週年利率百分之五計算之
      利息。
   5、被告黃福生應給付給付原告3,457,140元，暨自起訴狀送
      達翌日起至清償日止按週年利率百分之五計算之利息。
   6、被告毛馮雪琴、黎祖開應共同給付原告3,326,303元，暨
      自起訴狀送達翌日起至清償日止按週年利率百分之五計算
      之利息。
   7、被告藍正浩、賴黔生應共同給付原告3,424,432元，暨自
      起訴狀送達翌日起至清償日止按週年利率百分之五計算之
      利息。
   8、被告朱國勳應給付原告3,576,797元，暨自起訴狀送達翌
      日起至清償日止按週年利率百分之五計算之利息。
   9、原告願供擔保，請准宣告假執行。
二、被告羅威麟、朱有生、章丕熾、劉寶鳳、朱玉珍、賴黔生、
    劉蜀韻、黃福生、黎祖開、藍正浩、朱國勳辯稱：
（一）原告主張其為系爭房屋之事實上處分權人，即應舉證以實
      其說。系爭房屋雖為招商局宿舍，但招商局未必就系爭房
      屋有事實上之處分權。而系爭房屋於38年前早已存在，因
      年久失修而不堪居住使用，喪失其經濟上使用之目的，招
      商局並於82年間將其攤提折舊後之淨值列為零，顯見系爭
      房屋自38年以前建築迄至82年間，早已無任何價值，嗣被
      告等於87至91年間自行僱工整建後，方為現今所存之情形
      ，倘認系爭房屋係由原告取得事實上處分權，亦因其已喪
      失其經濟上使用之目的，經被告等自行僱工整建後，而由
      被告等取人得其事實上處分權。
（二）被告占用系爭房屋之依據，及因整建而取得系爭房屋權利
      之情形如下所述：
   1、系爭31號1樓房屋：被告羅威麟自87年間起即向被告朱國
      勳家人承租系爭31號1樓房屋。
   2、系爭31號2樓房屋：被告朱有生前任職於招商局、原告公
      司而於69年間起即占有系爭31號2樓房屋，系爭房屋31 號
      2樓房屋因年久失修已崩壞坍塌，經被告朱有生僱工整修
      重建而取得所有權，支出費用共計2,000,000元。
   3、系爭33號1樓房屋：被告章丕熾前於招商局任職而占有系
      爭房屋33號1樓，且系爭33號1樓房屋因年久失修已崩壞坍
      塌，嗣經被告章丕熾僱工整建而取得所有權。又依據臺北
      市政府警察局中正二分局北市警中正二分戶字第10030822
      700號函之內容，可知被告章丕熾目前並無實際居住於上
      開房屋內，故被告章丕熾並非系爭33號1樓房屋之現占有
      人。
   4、系爭33號2樓房屋：被告劉寶鳳因其公公謝景惠於招商局
      任職而占有系爭房屋33號2樓，且系爭房屋因年久失修已
      崩壞坍塌，嗣經被告劉寶鳳僱工整建而取得所有權。
   5、系爭35號房屋2樓：系爭35號1樓房屋之原住戶李人龍死亡
      ，現無人居住。被告朱玉珍為施爾昌、施孫吟秋夫婦之養
      女而無償受讓系爭35號2樓房屋，該房屋因年久失修已崩
      壞坍塌，嗣經被告朱玉珍僱工整建而取得所有權。
   6、系爭37號1樓房屋：被告賴黔生因父親賴凝任職於招商局
      ，賴凝生前並以黃金數兩向招商局購置系爭37號1樓房屋
      ，且該房屋因年久失修已崩壞坍塌，嗣經被告賴黔生僱工
      整建而取得所有權。
   7、系爭37號2樓房屋：被告劉蜀韻向劉德興（受託人鍾福貴
      ）購買系爭37號2樓房屋，並信託為訴外人林靜玉所有，
      且系爭房屋因年久失修已崩壞坍塌，嗣經被告劉蜀韻僱工
      整建而取得所有權。
   8、系爭39號1樓房屋：被告黃福生原透過東森房屋仲介公司
      業務員呂奕德之仲介而承租系爭房屋39號1樓，之後訴外
      人嚴承思再將房屋出售予被告黃福生，且該房屋因年久失
      修已崩壞坍塌，經被告黃福生僱工整建而取得所有權。另
      系爭39號2樓房屋則無人居住。
   9、系爭41號1樓房屋：被告黎祖開前任職於招商局公司及原
      告公司而占有系爭41號1樓房屋，且該房屋因年久失修已
      崩壞坍塌，嗣經被告黎祖開僱工整建而取得所有權。
  10、系爭43號1樓房屋：被告藍正浩因其父藍文前任職於招商
      局而占有系爭房屋43號1樓，該房屋因年久失修已崩壞坍
      塌，經被告藍正浩僱工整建而取得所有權。
  11、系爭43號2樓房屋：周梅麗由呂震歐受讓系爭43號2樓房屋
      ，房屋因年久失修已崩壞坍塌，經周梅麗僱工整建而取得
      所有權。
  12、系爭45號1樓房屋：被告朱國勳前任職於招商局、原告公
      司任職而占有系爭房屋45號1樓，該房屋因年久失修已崩
      壞坍塌，經被告朱國勳僱工整建而取得所有權。
（三）縱原告請求被告等返還相當於租金之不當得利，為有理由
      ，然系爭房屋除其於82年間因招商局將其攤提折舊後之淨
      值列為零，而無任何價值存在外，原告於98年5月5日向財
      政部國有財產局承租系爭土地，平均每平方公尺每月租金
      額僅266 元（計算式：210,801÷790＝266），原告以系
      爭房屋98年之房屋稅課稅現值及系爭土地公告地價10%計
      算不當得利金額，即非有據。又原告主張其係於98年5月5
      日始向國有財產局承租系爭土地，故原告僅能請求98年5
      月5日後之相當於租金之不當得利。
（四）此外，因系爭房屋係經被告等自行僱工整建後，方為現今
      所存之情形，因屬避免風雨侵蝕而保存不可欠缺所支出之
      費用，被告等亦得依民法第816條、第954條、第955條、
      第957條規定向原告請求償還因整建系爭房屋所支出之費
      用價額，倘認原告得請求被告等給付相當於租金之不當得
      利，被告等亦得以對系爭房屋所支出之相關整建費用與本
      件原告上開請求互為抵銷，被告等爰以99年11月29日民事
      答辯（一）狀繕本之送達原告（原告於99年12月1日收受
      ）為抵銷之意思表示。被告等為系爭房屋所支出之整建費
      用如下：
   1、被告朱有生因修繕系爭31號房屋屋頂而支出修繕費用100
      .000元。
   2、被告劉寶鳳因修繕系爭33號2樓房屋屋頂而支出修繕費用
      190,000元。
   3、被告朱玉珍因修繕系爭35號房屋屋頂而支出修繕費用
      100,000元。
   4、被告賴黔生因修繕系爭37號1樓房屋而支出修繕費用
      500,000元。
   5、被告劉蜀韻因修繕系爭37號2樓房屋屋頂而支出修繕費用
      100,000元。
   6、被告黃福生因修繕系爭39號房屋屋頂而支出修繕費用
      100,000元、修繕陽台、浴室、廚房等而支出修繕費用
      550,000元，共計為650,000元。
   7、被告毛馮雪琴因修繕系爭41號2樓房屋屋頂及室內而支出
      修繕費用349,202元。
   8、被告黎祖開因修繕系爭41號1樓房屋而支出修繕費用29,50
      0元。
   9、被告賴黔生之被繼承人周梅麗因修繕系爭43號房屋屋頂而
      支出修繕費用100,000元。
  10、被告章丕熾因修繕系爭33號1樓房屋而支出修繕費用250,
      000元。
（五）綜上，被告羅威麟、朱有生、章丕熾、劉寶鳳、朱玉珍、
      賴黔生、劉蜀韻、黃福生、黎祖開、藍正浩、朱國勳、毛
      馮雪琴爰為答辯聲明：原告之訴駁回，被告如受不利判決
      ，願供擔保請准宣告免為假執行。
三、被告朱淑芬辯稱：原告並未取得系爭房屋之事實上處分權，
    被告朱國勳、朱有生為其父兄，原告對於被告朱淑芬提起本
    件訴訟，請求被告朱淑芬返還相當於租金之不當得利，為無
    理由，爰為答辯聲明：原告之訴駁回，如受不利判決，願供
    擔保請准宣告免為假執行。
四、被告毛馮雪琴辯稱：訴外人毛青華前自陳鳳超受讓系爭41號
    2樓房屋，現由被告毛馮雪琴居住，該房屋因年久失修，經
    雇工整建而取得所有權，並支出費用349,000元，此部份費
    用之支出，依據民法第816條、第954條、第955條、第957條
    規定得向原告請求償還，被告毛馮雪琴主張與原告之上開請
    求予以抵銷，而為答辯聲明：原告之訴駁回，如受不利判決
    ，願供擔保請准宣告免為假執行。
五、首查，系爭房屋為未經所有權登記之建物，坐落於系爭土地
    上，系爭房屋與座落基地之面積如附表二所示，系爭房屋課
    稅現值與系爭土地公告地價亦如附表二所示，原告向財政部
    國有財產局承租系爭土地之情事，為兩造所不爭執，並有租
    約（原證1）、土地公告地價（原證12）、房屋稅繳款書（
    原證13）、土地複丈成果圖（原證14）各1份為證，應為事
    實。
六、其次，原告請求被告就其無權占用系爭房屋給付相當於租金
    之不當得利，然為被告所不承認，並以前揭情事資為抗辯，
    是本案爭執事項應為：
（一）招商局是否為系爭房屋之事實上處分權人？
（二）原告是否因與招商局合併而取得系爭房屋之事實上處分權
      ？
（三）被告是否因整建系爭房屋而原始取得系爭房屋之所有權？
（四）承上，如被告並未因整建系爭房屋而原始取得房屋所有權
      ，則原告主張被告無權占用系爭房屋，而本於不當得利之
      法律關係，請求被告給付相當於租金之利益，是否有據？
（五）承上，原告得請求之相當於租金之利益金額為何？
（六）被告辯稱原告應償還被告所支出之系爭房屋修繕費用，並
      為抵銷之抗辯，是否可採？
七、就上述爭執事項（一），判斷如下：
 （一）按當事人主張有利於己之事實者，就其事實有舉證之責
       任，民事訴訟法第277條前段有明文規定。復按私文書應
       由舉證人證其真正，但他造對於其真正無爭執者，不在
       此限，同法第357條亦有明文規定。又按證明應證事實之
       證據資料，並不以可直接單獨證明之直接證據為限，凡
       先綜合其他情狀，證明某事實，再由某事實為推理的證
       明應證事實，該證明某事實之間接證據，自包括在內（
       最高法院92年度台上字第1499號裁判要旨參照）；又民
       事事件上，證據之證明力，較為強大，更為可信者，即
       足以使審理事實之人對於爭執之事實認定其存在，更勝
       於不存在，即達到前開蓋然的心證，即為所稱之證據優
       勢，或所謂之證據優勢主義亦係指此。是在具體案件審
       理中，若兩造所主張之事實及提出之證據，經衡量後對
       「待證事實」可達到前開所稱蓋然之心證時，法院即應
       為信該當事人所主張之事實為真。
（二）原告主張系爭房屋係由蘇叢等8人所建，後出售予卓丙登
      ，卓丙登再售予招商局，故招商局為系爭房屋之事實上處
      分權人，並提出自國史館調取之招商局處理系爭房屋等產
      權未清之內部簽呈資料（原證16）及招商局之82年財產目
      錄（原證17）各1份為證。被告雖辯稱原告並未舉證證明
      原證16所示之簽呈係自國史館調取而來，又縱該文件確實
      調取自國史館，然該份文件確實僅為內部文件，其內容之
      真實性自屬有疑，況上開簽呈記載系爭房屋具備建築執照
      及使用許可證，卓丙登如曾將上開文件交予招商局收執，
      招商局何以未能辦理所有權登記或者提出建築執照與使用
      許可證？又原告自承其與招商局合併時，原告以清算換股
      方式取得招商局之資產，但依據原證17之財產目錄所示，
      當時並未將系爭房屋列入合併時之土地建物時值報告，故
      上開證據不足以認定招商局就系爭房屋有事實上之處分權
      。經查：
   1、原證16之係歸檔於國史館目錄統一編號：233，檔案編號
      ：2480，之「招商局董事會檔案4501貳」，此有原告所提
      出之資料首頁（原證18）為證，是以原告主張原證16之招
      商局內部簽呈係自國史館調閱所得，應為可採。原告雖主
      張該份簽呈之性質為公文書，惟按文書，依其程式及意旨
      得認作公文書者，推定為真正，民事訴訟法第355條第1項
      有明文規定，民事訴訟法上所謂之公文書與私文書，係依
      其製作人而為區別，凡機關或公務員，按其職務，依照法
      定方式所製作之文書，謂之公文書，有公務員之資格而非
      在法令規定之權限內所作成之文書，或有其權限而未照法
      令規定之程式所作成之文書，均無公文書之效力。至非公
      文書之文書，即為私文書，私文書雖經機關證明或認可，
      仍不失為私文書之性質（最高法院86年度台上字第812號
      裁判要旨參照）。是以該份內部簽呈雖歸檔於國史館，然
      其既然為招商局職員所製作之有關招商局資產之簽呈，即
      非機關或公務員依其職務依照法定方式所製作之文書，依
      據上述說明，其性質即非公文書。而該份簽呈雖為私文書
      ，然既經國史館歸檔收藏，可徵國史館當時應已確認該份
      簽呈確實為招商局員工所製作之內部簽呈，其形式上之真
      正應堪以認定。
   2、上開簽呈記載系爭房屋係招商局於38年間購入作為宿舍使
      用，原證17之招商局財產目錄其上亦記載系爭房屋為宿舍
      ，原證2之「招商局台北市縣地區職員宿舍概況清冊」亦
      載明系爭房屋為招商局宿舍，原證6之以被告朱國勳為寄
      件人，原告為收件人之存證信函記載「職朱國勳等，現住
      台北市○○區○○路一段59巷31號至45號宿舍樓上樓下共
      15戶，今對於全體住皆收到陽明公司寄出之存證信函乙事
      ，特推派委由朱國勳為代表人，代為共同回覆陽明公司（
      下略）現居於此之全體住戶身份皆為當時招商局之現職員
      工、船員及船員遺眷。（下略）今全體住戶確實皆因任職
      於招商局關係而配住」，可見被告等人對於系爭房屋為招
      商局宿舍一事，並無異議，從而系爭房屋本為招商局之宿
      舍，應足以認定。
   3、按違章建築之讓與，雖因不能為移轉登記而不能為不動產
      所有權之讓與，但受讓人與讓與人間如無相反之約定，應
      認為讓與人已將該違章建築之事實上處分權讓與受讓人（
      最高法院86年度台上字第2272號裁判要旨參照）。系爭房
      屋為未為所有權登記，此為兩造所不爭執，而系爭房屋成
      為招商局宿舍之經過，依據上開簽呈之記載，係因蘇叢等
      人合建後先出售予訴外人卓丙登，卓丙登再於38年5月3日
      以老台幣2,400,000,000元出售予招商局，系爭房屋當時
      雖已興建完成，但因蘇叢等人於取得系爭房屋使用證明後
      ，未辦理房屋總登記，卓丙登亦未辦理系爭房屋之所有權
      第一次登記，如需過戶必須就蘇叢等人與卓炳登間、卓炳
      登與招商局間之買賣契約均繳納契稅，因當時招商局資力
      窘迫，以致遲遲未能辦理。原告雖然未能提出系爭房屋之
      建築執照、使用許可（使用執照）、蘇叢等人與卓炳登間
      之買賣契約以及卓炳登與招商局間之賣賣契約等，以資證
      明招商局取得系爭房屋之事實上處分權，而僅提出上開說
      明招商局取得系爭房財產屋過程之簽呈，與招商局將系爭
      房屋列為財產之原證17之財產目錄為證，然依據前揭關於
      間接證據與證據之證明力之說明，系爭房屋為招商局之宿
      舍一事，既為已經確認之事實，前已述及，則衡之常情，
      招商局就以系爭房屋作為公司宿舍使用，應有一定之權源
      ，原告對此已經提出上開簽呈為證，主張其權源為因買賣
      關係而自卓炳登處受讓系爭房屋之事實上處分權，而被告
      對原告此項主張則未能提出反證以證其不可採，從而原告
      前揭主張，即為可信，招商局就系爭房屋有事實上處分權
      乙節，應足以認定。
八、就上述爭執事項（二），判斷如下：
（一）招商局及原告後於86年間，依據當時促進產業升級條例第
      13條之規定，經經濟部准予合併，以原告為存續公司一事
      ，有原告所提出之經濟部函文1份（原證4）為證。按因合
      併而消滅之公司，其權利義務，應由合併後存續或另立之
      公司承受，公司法第75條有明文規定。是以原告主張其與
      招商局合併，原告公司為存續公司，概括承受招商局之一
      切權利義務，應屬有據。被告朱淑芬雖辯稱招商局僅為台
      灣分公司，招商局並未消失云云，並提出維基百科查詢資
      料1份為證，依據上開維基百科之資料所示，招商局集團
      為現存之大陸企業集團。按法人非依本法或其他法律之規
      定，不得成立，法人於法令限制內，有享受權利負擔義務
      之能力，但專屬於自然人之權利義務，不在此限，民法第
      25、26條有明文規定。故大陸企業之招商局集團既然並非
      依據我國民法或者其他法律成立，在我國境內自無權利可
      言，被告朱淑芬辯稱招商局並未與原告公司合併而消滅，
      大陸企業之招商局集團仍為存續公司，實非可採。
（二）承上，原告因與招商局合併而承受系爭房屋之事實上處分
      權，應可認定。
九、就上述爭執事項（三），判斷如下：
    按建築物原始所有權，屬於原始建築人（最高法院74年度台
    上字第376號裁判要旨參照）。被告羅威麟、朱有生、章丕
    熾、劉寶鳳、朱玉珍、賴黔生、劉蜀韻、黃福生、黎祖開、
    藍正浩、朱國勳、毛馮雪琴雖辯稱房屋早因年久失修而不堪
    居住使用，被告朱有生、章丕熾、劉寶鳳、朱玉珍、賴黔生
    、劉蜀韻、黃福生、黎祖開、藍正浩、朱國勳即自行僱工整
    建，由上開被告原始取得系爭房屋之所有權，然查，自55年
    間起即居住於同巷18號房屋之證人林景堂到庭具結證稱系爭
    房屋每戶均曾因漏水問題而陸陸續續整修過，但均為整修而
    非重建等語，居住於同巷16號房屋迄今已36年之證人施文海
    亦到庭具結證稱系爭房屋有漏水問題，而系爭31號房屋於8
    、9 年前曾屋頂坍塌，但牆壁仍然存在等語，可徵系爭房屋
    雖然確實曾因漏水等問題而翻修，但並未全面改建，是前揭
    被告之辯解，即非有據。
十、就上述爭執事項（四），判斷如下：
（一）經查，系爭房屋之占用情形如下：
   1、系爭31號1樓房屋現為被告羅威麟占用，2樓房屋由被告朱
      有生占用；系爭33號2樓房屋現為被告劉寶鳳占用；系爭
      35號1樓房屋無人居住，2樓房屋現為被告朱玉珍占用；系
      爭37號1樓房屋現由被告賴黔生占用，2樓房屋由被告劉蜀
      韻占用；系爭39號1樓房屋現由被告黃福生占用，2樓房屋
      無人居住；系爭41號1樓房屋現由被告黎祖開占用，2樓房
      屋由被告毛馮雪琴占用；系爭43號1樓房屋由被告藍正浩
      占用，2樓房屋於周梅麗生前由周梅麗占用；系爭45號房
      屋1、2樓房屋均由被告朱國勳占用之事實，經台北市政府
      警察局第二分局派員前往現場查訪後，以100年6月27日北
      市警中正二分戶字第10030822700號函覆本院，是以被告
      羅威麟、朱有生、劉寶鳳、朱玉珍、賴黔生、劉蜀韻、黃
      福生、黎祖開、毛馮雪琴、藍正浩及朱國勳及周梅麗生前
      占用上開房屋，應足以認定。
   2、就被告章丕熾部分，上開函文雖記載系爭33號1樓房屋並
      無被告章丕熾居住之事實，然查，被告章丕熾自承其雇工
      修繕系爭33號1樓房屋，並主張原始取得系爭房屋所有權
      ，可徵被告章丕熾就該房屋應有管領力，而占有僅占有人
      對於物有事實上管領力為已足（最高法院53年度台上字第
      861號判例要旨參照），是被告章丕熾縱現並未實際居住
      於上開房屋，然其就系爭33號1樓房屋既有事實上之管領
      力，仍屬占有系爭33號1樓房屋。
   3、就被告朱淑芬部份，原告主張被告朱淑芬為被告朱國勳之
      女，被告羅威麟係向被告朱淑芬承租系爭33號1樓房屋，
      並提出各類所得稅扣繳暨免扣繳憑單（被證8）1份為證，
      ，依據上開說明，可徵被告朱淑芬亦為系爭33號1樓房屋
      之占有人。
（二）承前所述，被告羅威麟、朱有生、章丕熾、劉寶鳳、朱玉
      珍、賴黔生、劉蜀韻、黃福生、黎祖開、藍正浩、朱國勳
      、毛馮雪琴辯稱因重建而原始取得系爭房屋所有權，為不
      可採。
（三）被告章丕熾辯稱其前任職於招商局而占用系爭33號1樓房
      屋，被告劉寶鳳辯稱其公公謝景惠前任職於招商局故其占
      用系爭33號2樓房屋，被告賴黔生辯稱其因父親賴凝任職
      於招商局而其占用系爭37號1樓房屋，被告藍正浩辯稱其
      父親藍文前任職於招商局而占用系爭43號1樓房屋，縱屬
      實在，惟按因任職關係獲准配住宿舍，其性質為使用借貸
      ，目的在使任職者安心盡其職責，是倘借用人喪失其與所
      屬機關之任職關係，當然應認依借貸之目的，已使用完畢
      ，配住機關自得請求返還（最高法院91年台上字第1926號
      判例要旨參照）。是以招商局既然已因與原告公司合併而
      消滅，可見上開被告或其家屬與招商局之任職關係已經消
      滅，被告章丕熾、劉寶鳳、賴黔生、藍正浩就上開房屋自
      無繼續占用之權限。
（四）被告朱有生、朱國勳辯稱其因任職於招商局、原告公司而
      分別占用系爭31號2樓及45號房屋，然為原告所不承認，
      主張被告朱有生、朱國勳並未說明渠等係於任職於招商局
      或者原告公司時獲配住上開房屋，而被告朱有生、朱國勳
      亦未能舉證證明渠等係因任職關係而占用上開房屋，又依
      據原證2之「招商局台北市縣地區職員宿舍概況」所示，
      被告朱有生、朱國勳均非當時獲配住上開房屋之人。據此
      ，被告朱有生、朱國勳上開辯解，即非可採。
（五）被告賴黔生另辯稱其父親賴凝生前曾以數兩黃金向招商局
      購得系爭37號1樓房屋，然為原告所不承認，被告賴黔生
      對此亦未能舉證以實其說，為本院所不採。而被告劉蜀韻
      、黃福生及賴黔生辯稱其所分別占用之系爭37號2樓房屋
      、39號1樓及周梅麗生前所占用之43號2樓房屋，係分別購
      自劉德興、嚴承思及呂震歐，然被告劉蜀韻、黃福生及賴
      黔生並未能舉證證明劉德興、嚴承思及呂震歐為上開房屋
      之事實上處分權人，或者有權代理原告將上開房屋讓與被
      告劉蜀韻、黃福生及周梅麗。據此，被告賴黔生、劉蜀韻
      及黃福生上開辯解，均屬無據。
（六）被告羅威麟係向被告朱淑芬承租系爭31號1樓房屋，前已
      述及，對於原告而言，上開被告羅威麟與朱淑芬之租約對
      於原告自無拘束力，被告羅威麟仍屬無占用系爭31號1樓
      房屋之權限，惟按租賃契約為債權契約，出租人不以租賃
      物所有人為限，出租人未經所有人同意，擅以自己名義出
      租租賃物，其租約並非無效，僅不得以之對抗所有人。至
      所有人得否依不當得利之法律關係，向承租人請求返還占
      有使用租賃物之利益，應視承租人是否善意而定，倘承租
      人為善意，依民法第952條規定，得為租賃物之使用及收
      益，其因此項占有使用所獲利益，對於所有人不負返還之
      義務，自無不當得利可言；倘承租人為惡意時，對於所有
      人言，其就租賃物並無使用收益權，即應依不當得利之規
      定，返還其所受利益（91年度台上字第1537 號裁判要旨
      參照），是以被告羅威麟既然已經繳交房屋租金予被告朱
      淑芬，此有上開各類所得稅扣繳暨免扣繳憑單（被證8）
      ，堪已認定被告羅威麟向被告朱淑芬承租上開房屋時，應
      相信被告朱淑芬為有權出租上開房屋之人，否則當不致向
      被告朱淑芬承租上開房屋且繳交租金，故依據上述說明，
      對於原告而言，被告羅威麟即不負不當得利之返還義務。
（七）按無法律上之原因而受利益，致他人受損害者，應返還其
      利益，民法第179條前段有明文規定，又按依不當得利之
      法則請求返還不當得利，以無法律上之原因而受利益，致
      他人受有損害為其要件，故其得請求返還之範圍，應以對
      方所受之利益為度，非以請求人所受損害若干為準，無權
      占有他人土地，可能獲得相當於租金之利益為社會通常之
      觀念（最高法院61年度台上字第1695號判例要旨參照）。
      是以原告就無權占用系爭房屋之被告，請求返還相當於租
      金之不當利益，應屬有據，然依據上開函文所示，除被告
      朱國勳係占用系爭45號房屋第1、2樓以外，被告朱有生、
      朱淑芬、章丕熾、劉寶鳳、朱玉珍、賴黔生、劉蜀韻、黃
      福生、藍祖開、藍正浩及毛馮雪琴與周梅麗生前均僅占用
      系爭房屋1樓或者2樓，而僅需就其實際占用之部分負返還
      不當得利之義務。
十一、就上述爭執事項（五），判斷如下：
      原告主張被告應返還自94年8月31日起至99年8月31日為止
      5年間占用系爭房屋之相當於租金之不當得利，其金額以
      系爭土地公告地價及房屋課稅現值之年息10%計算被告應
      返還之金額，計算式如附表一所示。然查：
（一）原告雖主張其於98年5月5日與國有財產局就系爭土地簽定
      租賃契約書，然租賃契約之效力回溯自原告遞狀聲請承租
      系爭土地即96年8月間起，且原告於簽約時尚需承租系爭
      土地前5年之補償金，一共繳交16,352,964元，惟按得請
      求返還不當得利之範圍，應以對方所受之利益為度，非以
      請求人所受損害若干為準，前已述及，故原告就系爭土地
      係於上開租約成立生效後始為承租人，原告縱於上開租約
      成立前就系爭土地給付承租5年前之補償金予國有財產局
      ，然補償金性質並非租金，原告於承租前5年亦非系爭土
      地之承租人，對於系爭土地並無本於承租人之地位得以就
      系爭土地為使用收益之權利，故就系爭土地部分，原告僅
      得就98年5月5日起算被告之相當於租金之不當得利。
（二）又系爭房屋係位於台北市○○路與羅斯福路之間，附近建
      物多供商店使用之情事，業經本院現場履勘屬實，有100
      年1月14日現場勘驗筆錄1份在卷可稽。然系爭房屋現已老
      舊，此亦有被告所提出之現場照片（被證1）為證，則本
      院審酌上開情事，認除被告羅威麟以外其餘被告就系爭房
      屋所有之相當於租金之不當得利，應以土地公告地價及房
      屋課稅現值之年息5%為當，計算式如附表二所示。
十二、就上述爭執事項（六）判斷如下：
（一）被告抗辯其為整修系爭房屋而支出費用，得依民法第816
      條、第954條、第955條、第957條規定向原告請求償還，
      並主張與其對原告之不當得利債務抵銷。
（二）按因前五條之規定而受損害者，得依關於不當得利之規定
      ，請求償還價額，民法第816條有明文規定，而民法第816
      條係一闡釋性之條文，旨在揭櫫依同法第八百十一條至第
      八百十五條規定因添附喪失權利而受損害者，仍得依不當
      得利之法則向受利益者請求償金，故該條所謂「依不當得
      利之規定，請求償金」，係指法律構成要件之準用。易言
      之，此項償金請求權之成立，除因添附而受利益致他人受
      損害外，尚須具備不當得利之一般構成要件始有其適用。
      因此，被告無權占用系爭房屋，其為遂行其占用房屋之目
      的，而修繕系爭房屋並支出修繕費用，難謂其受有損害，
      而原告就系爭房屋有事實上之處分權，但因被告無權占用
      而無法就系爭房屋為使用收益，則被告縱修繕系爭房屋並
      支出費用，亦難謂原告因此受有利益，是以被告依據上開
      法條之規定，就其所支出之修繕費用請求原告償還，應為
      無理由。
（三）復按動產附合而為不動產之重要成分者，不動產所有人，
      取得動產所有權，因而喪失權利而受損害者，得依關於不
      當得利之規定，請求償金。民法八百十一條、八百十六條
      雖定有明文，惟若附合係出於受損人侵權行為時，受損人
      是否仍能基於不當得利之規定，而向受益人主張不當得利
      請求權即有疑問，此稱之為「強迫得利」，即表面上受益
      人雖增加其所有之部分，看似有利，然實質上確係違背受
      益人之意思，並無增益所有權之效能，甚或有害其所有權
      之行使，因此在法律適用上應趨向限制受損人之不當得利
      請求權。「強迫得利」在學說上之理論基礎固有不法原因
      給付說、惡意當事人不受保護原則說、損害賠償回復請求
      權說、所受利益之主觀化或利益不存在理論之區別，第一
      說謂：受損人成立不當得利，乃不法原因之給付，屬民法
      第184條第4款之因不法原因而為給付者，因而不得請求返
      還；第二說謂：基於民法第148條第2項規定之誠實信用原
      則而建立之惡意抗辯權為依據，認為受損人因為惡意當事
      人而無不當得利請求權；第三說謂：利益人（即侵權行為
      被害人）可請求受損人（即侵權行為中之加害人）除去添
      附之物，利益人因此未受有利益，即可不負不當得利之返
      還義務；第四說謂：侵權行為人因添附而使他方受利益，
      客觀言之，雖亦增加其財產，惟違反其意思，就受益人而
      言，並無利益可言。或認為雖受益人仍受有利益，惟若屬
      善意，可主張所受利益不存在，不負返還責任。就妥善解
      決受益人及受損人間之利益平衡而言，似以所受利益之主
      觀化或利益不存在理論較能獲致實質正義，法律適用上則
      可類推適用民法第182條第1項，主張所受利益不存在，而
      不負返還義務；惟無論係何說均否認強迫得利之受損人可
      對受益人主張不當得利。從而被告既無權占用系爭房屋，
      在未徵得原告同意下即就系爭房屋進行修繕，難謂非違反
      原告之意思而侵害原告就系爭房屋之事實上處分權，依據
      上述說明，被告請求原告償還修繕費用，即為無理由。
（四）按善意占有人，因保存占有物所支出之必要費用，得向回
      復請求人請求償還。但已就占有物取得孳息者，不得請求
      償還，善意占有人，因改良占有物所支出之有益費用，於
      其占有物現存之增加價值限度內，得向回復請求人，請求
      償還，民法第954、955條有明文規定，此所謂善意，係指
      誤信有占有之權利，且無懷疑而言（台灣高等法院90年度
      上字第50號裁判要旨），被告無權占用系爭房屋，且並未
      舉證證明其為善意，是被告即不得依據上開法條之規定，
      主張其為系爭房屋之善意占有人，而請求原告償還因系爭
      房屋所支出之必要與有益之修繕費用。
（五）再按惡意佔有人，因保存佔有物所支出之必要費用，對於
      回復請求人，得依關於無因管理之規定，請求償還，民法
      第957條有明文規定。復按「未受委任，並無義務，而為
      他人管理事務者，其管理應依本人明示或可得推知之意思
      ，以有利於本人之方法為之」、「管理人開始管理時，以
      能通知為限，應即通知本人。如無急迫之情事，應俟本人
      之指示」，民法第172條、第173條第1項定有明文。故被
      告若係無因管理，其管理自應依原告明示或可得推知之意
      思，以有利於本人之方法為之，且於開始管理時亦應即通
      知原告，並應俟原告之指示。本件被告無不能通知原告或
      急迫之情事，且被告未主張或舉證其曾將「無因管理」之
      意思通知原告，即難謂被告之修繕系爭房屋之管理行為，
      符合無因管理之要件，從而被告依據民法第957條之規定
      ，辯稱原告應償還其因修繕系爭房屋所支出之費用，為無
      理由。
（六）綜上，原告對被告並無償還系爭房屋修繕費用之債務，被
      告為抵銷之抗辯，應為無理由。
十三、綜上所述，原告主張其為系爭房屋之事實上處分權人，及
      系爭土地之承租人，被告無權占用系爭房屋，無法律上之
      原因而受有相當於租金之利益，致使原告受有損害，而請
      求被告應給付如其訴之聲明第1項至第8項所示之金額與利
      息，應以如主文第1項至第13項所示之金額與利息，為有
      理由，應予准許，逾此部份，為無理由，應予駁回。
十四、兩造均陳明願供擔保請准宣告假執行及免為假執行，就原
      告勝訴部份，除被告朱國勳以外，金額均未逾500,000元
      ，爰依職權宣告假執行；就被告朱國勳部分、經核並無不
      合，爰分別酌定相當之金額准許之。就原告敗訴部份，其
      假執行之聲請即失所附麗，應併予駁回。
十五、本案事證已臻明確，兩造其餘主張與攻擊防禦方法，經核
      均與本案判決結果無影響，爰不一一審酌，附此敘明。
據上論結，本件原告之訴為一部有理由，一部無理由，依據民事
訴訟法第79條前段、第85條第1項、第389條第1項第5款、第390
條第2項、第392條第2項，判決如主文。
中    華    民    國  100    年    12    月    30   日
                  民事第四庭    法  官  匡偉
以上正本係照原本作成。
如對本判決上訴，須於判決送達後二十日內向本院提出上訴狀。
中    華    民    國  100    年    12    月    30   日
                                書記官  徐悅瑜
附表一：
一、台北市○○路○段59巷31號（地號281）、使用面積：95平方
    公尺
    98年8月31至99年8月31日：
    【（67,100×95）＋110,600】×10%×8/12＝432,340。
    【（71,400×95）＋110,600】×10%×4/12＝229,787。
    97年8月31日至98年8月31日：
    【（67,100×95）＋110,600】×10%×8/12＝432,340。
    【（67,100×95）＋110,600】×10%×4/12＝216,170。
    96年8月31日至97年8月31日：
    【（67,100×95）＋110,600】×10%×8/12＝432,340。
    【（67,100×95）＋110,600】×10%×4/12＝216,170。
    95年8月31日至96年8月31日：
    【（61,200×95）＋110,600】×10%×8/12＝394,973。
    【（67,100×95）＋110,600】×10%×4/12＝216,170。
    94年8月31日至95年8月31日:
    【（61,200×95）＋110,600】×10%×8/12＝394,973。
    【（61,200×95）＋110,600】×10%×4/12＝197,487。
    以上合計：3,162,750 元。
二、台北市○○路○段59巷33號（地號280）、使用面積:101 平
    方公尺。
    98年8月31至99年8月31日：
    【（67,100×101）＋110,600】×10%×8/12＝459,180。
    【（71,400×101）＋110,600】×10%×4/12＝244,067。
    97年8月31日至98年8月31日：
    【（67,100×101）＋110,600】×10%×8/12＝459,180。
    【（67,100×101）＋110,600】×10%×4/12＝229,590。
    96年8月31日至97年8月31日：
    【（67,100×101）＋110,600】×10%×8/12＝459,180。
    【（67,100×101）＋110,600】×10%×4/12＝229,590。
    95年8月31日至96年8月31日：
    【（61,200×101）＋110,600】×10%×8/12＝419,453。
    【（67,000×101）＋110,600】×10%×4/12＝229,590。
    94年8月31日至95年8月31日：
    【（61,200×101）＋110,600】×10%×8/12＝419,453。
    【（61,200×101）＋110,600】×10%×4/12＝209,727。
    以上合計：3,359,010 元。
三、台北市○○路○段59巷35號（地號279）、使用面積：100平
    方公尺。
    98年8月31至99年8月31日：
    【（67,100×100）＋110,600】×10%×8/12＝454,707。
    【（71,400×100）＋110,600】×10%×4/12＝241,687。
    97年8月31日至98年8月31日：
    【（67,100×100）＋110,600】×10%×8/12＝454,707。
    【（67,100×100）＋110,600】×10%×4/12＝227,354。
    96年8月31日至97年8月31日：
    【（67,100×100）＋110,600】×10%×8/12＝454,707。
    【（67,100×100）＋110,600】×10%×4/12＝227,354。
    95年8月31日至96年8月31日：
    【（61,200×100）＋110,600】×10%×8/12＝415,373。
    【（67,000×100）＋110,600】×10%×4/12＝227,354。
    94年8月31日至95年8月31日：
    【（61,200×100）＋110,600】×10%×8/12＝415,373。
    【（61,200×101）＋110,600】×10%×4/12＝207,687。
    以上合計：3,326,303 元。
四、台北市○○路○段59巷37號（地號278）、使用面積：101平
    方公尺。
    98年8月31至99年8月31日：
    【（67,100×101）＋110,600】×10%×8/12＝459,180。
    【（71,400×101）＋110,600】×10%×4/12＝244,067。
    97年8月31日至98年8月31日：
    【（67,100×101）＋110,600】×10%×8/12＝459,180。
    【（67,100×101）＋110,600】×10%×4/12＝229,590。
    96年8月31日至97年8月31日：
    【（67,100×101）＋110,600】×10%×8/12＝459,180。
    【（67,100×101）＋110,600】×10%×4/12＝229,590。
    95年8月31日至96年8月31日：
    【（61,200×101）＋110,600】×10%×8/12＝419,453。
    【（67,000×101）＋110,600】×10%×4/12＝229,590。
    94年8月31日至95年8月31日：
    【（61,200×101）＋110,600】×10%×8/12＝419,453。
    【（61,200×101）＋110,600】×10%×4/12＝209,727。
    以上合計：3,359,010 元。
五、台北市○○路○段59巷39號（地號277）、使用面積:104 平
    方公尺。
    98年8月31至99年8月31日：
    【（67,100×104）＋110,600】×10%×8/12＝472,600。
    【（71,400×104）＋110,600】×10%×4/12＝251,207。
    97年8月31日至98年8月31日：
    【（67,100×104）＋110,600】×10%×8/12＝472,600。
    【（67,100×104）＋110,600】×10%×4/12＝236,300。
    96年8月31日至97年8月31日：
    【（67,100×104）＋110,600】×10%×8/12＝472,600。
    【（67,100×104）＋110,600】×10%×4/12＝236,300。
    95年8月31日至96年8月31日：
    【（61,200×104）＋110,600】×10%×8/12＝431,693。
    【（67,000×104）＋110,600】×10%×4/12＝236,300。
    94年8月31日至95年8月31日：
    【（61,200×104）＋110,600】×10%×8/12＝431,693。
    【（61,200×104）＋110,600】×10%×4/12＝215,847。
    以上合計：3,457,140 元。
六、台北市○○路○段59巷41號（地號276）、使用面積：100平
    方公尺。
    98年8月31至99年8月31日：
    【（67,100×100）＋110,600】×10%×8/12＝454,707。
    【（71,400×100）＋110,600】×10%×4/12＝241,687。
    97年8月31日至98年8月31日：
    【（67,100×100）＋110,600】×10%×8/12＝454,707。
    【（67,100×100）＋110,600】×10%×4/12＝227,354。
    96年8月31日至97年8月31日：
    【（67,100×100）＋110,600】×10%×8/12＝454,707。
    【（67,100×100）＋110,600】×10%×4/12＝227,354。
    95年8月31日至96年8月31日：
    【（61,200×100）＋110,600】×10%×8/12＝415,373。
    【（67,000×100）＋110,600】×10%×4/12＝227,354。
    94年8月31日至95年8月31日：
    【（61,200×100）＋110,600】×10%×8/12＝415,373。
    【（61,200×101）＋110,600】×10%×4/12＝207,687。
    以上合計：3,326,303 元。
七、台北市○○路○段59巷43號（地號275）、使用面積：103平
    方公尺。
    98年8月31至99年8月31日:
    【（67,100×103）＋110,600】×10%×8/12＝468,127。
    【（71,400×103）＋110,600】×10%×4/12＝248,827。
    97年8月31日至98年8月31日：
    【（67,100×103）＋110,600】×10%×8/12＝468,127。
    【（67,100×103）＋110,600】×10%×4/12＝234,064。
    96年8月31日至97年8月31日：
    【（67,100×103）＋110,600】×10%×8/12＝468,127。
    【（67,100×103）＋110,600】×10%×4/12＝234,064。
    95年8月31日至96年8月31日：
    【（61,200×103）＋110,600】×10%×8/12＝427,613。
    【（67,000×103）＋110,600】×10%×4/12＝234,064。
    94年8月31日至95年8月31日：
    【（61,200×103）＋110,600】×10%×8/12＝427,613。
    【（61,200×103）＋110,600】×10%×4/12＝213,806。
    以上合計：3,424,432 元。
八、台北市○○路○段59巷45號（274地號：105平方公尺、275
    地號：3平方公尺）、使用面積：共計108平方公尺。
    98年8月31至99年8月31日：
    【（67,100×108）＋110,600】×10%×8/12＝490,493。
    【（71,400×108）＋110,600】×10%×4/12＝260,727。
    97年8月31日至98年8月31日：
    【（67,100×108）＋110,600】×10%×8/12＝490,493。
    【（67,100×108）＋110,600】×10%×4/12＝245,247。
    96年8月31日至97年8月31日：
    【（67,100×108）＋110,600】×10%×8/12＝490,493。
    【（67,100×108）＋110,600】×10%×4/12＝245,247。
    95年8月31日至96年8月31日：
    【（61,200×108）＋110,600】×10%×8/12＝448,013。
    【（67,000×103）＋110,600】×10%×4/12＝234,064。
    94年8月31日至95年8月31日：
    【（61,200×108）＋110,600】×10%×8/12＝448,013。
    【（61,200×103）＋110,600】×10%×4/12＝224,007。
    以上合計：3,576,797 元。
附表二：
計算式：（基地當期公告地價×基地面積÷建物樓層數＋建物現值）
         ×5%÷365日×無權占用日數（元以下四拾五入）
┌─┬─────────┬────┬────┬─────┬─────┬─────┐
│  │占 用 期 間       │占用日數│土地面積│ 公告地價 │ 房屋現值 │ 不當得利 │
│  │                  │        │ （㎡） │（新臺幣）│（新臺幣）│（新臺幣）│
├─┼─────────┼────┼────┼─────┼─────┼─────┤
│一│94/08/31～98/05/04│    1324│        │          │    59,400│    10,773│
├─┼─────────┼────┼────┼─────┼─────┼─────┤
│二│98/05/05～98/12/31│     241│      95│    67,100│    59,400│   107,184│
├─┼─────────┼────┼────┼─────┼─────┼─────┤
│三│99/01/01～99/08/31│     243│      95│    71,400│    59,400│   114,872│
├─┴─────────┴────┴────┴─────┴─────┼─────┤
│被告羅威麟、朱淑芬占用台北市○○路○段59巷31號1樓部分          總計│   232,829│
├─┬─────────┬────┬────┬─────┬─────┼─────┤
│一│94/08/31～98/05/04│    1324│        │          │    51,200│     9,286│
├─┼─────────┼────┼────┼─────┼─────┼─────┤
│二│98/05/05～98/12/31│     241│      95│    67,100│    51,200│   106,913│
├─┼─────────┼────┼────┼─────┼─────┼─────┤
│三│99/01/01～99/08/31│     243│      95│    71,400│    51,200│   114,599│
├─┴─────────┴────┴────┴─────┴─────┼─────┤
│被告朱有生占用台北市○○路○段59巷31號2樓部分                  總計│   230,798│
├─┬─────────┬────┬────┬─────┬─────┼─────┤
│一│94/08/31～98/05/04│   1324 │        │          │    55,300│    10,030│
├─┼─────────┼────┼────┼─────┼─────┼─────┤
│二│98/05/05～98/12/31│     241│     101│    67,100│    55,300│   113,694│
├─┼─────────┼────┼────┼─────┼─────┼─────┤
│二│99/01/01～99/08/31│     243│     101│    71,400│    55,300│   121,866│
├─┴─────────┴────┴────┴─────┴─────┼─────┤
│被告章丕熾占用台北市○○路○段59巷33號1樓部分                  總計│   245,590│
├─┬─────────┬────┬────┬─────┬─────┼─────┤
│一│94/08/31～98/05/04│    1324│        │          │    55,300│    10,030│
├─┼─────────┼────┼────┼─────┼─────┼─────┤
│二│98/05/05～98/12/31│     241│     101│    67,100│    55,300│   113,694│
├─┼─────────┼────┼────┼─────┼─────┼─────┤
│二│99/01/01～99/08/31│     243│     101│    71,400│    55,300│   121,866│
├─┴─────────┴────┴────┴─────┴─────┼─────┤
│被告劉寶鳳占用台北市○○路○段59巷33號2樓部分                  總計│   245,590│
├─┬─────────┬────┬────┬─────┬─────┼─────┤
│一│94/08/31～98/05/04│    1324│        │          │    55,300│    10,030│
├─┼─────────┼────┼────┼─────┼─────┼─────┤
│二│98/05/05～98/12/31│     241│     100│    67,100│    55,300│   112,587│
├─┼─────────┼────┼────┼─────┼─────┼─────┤
│三│99/01/01～99/08/31│     243│     100│    71,400│    55,300│   120,678│
├─┴─────────┴────┴────┴─────┴─────┼─────┤
│被告朱玉珍占用台北市○○路○段59巷35號2樓部分                  總計│   243,295│
├─┬─────────┬────┬────┬─────┬─────┼─────┤
│一│94/08/31～98/05/04│    1324│        │          │    55,300│    10,030│
├─┼─────────┼────┼────┼─────┼─────┼─────┤
│二│98/05/05～98/12/31│     241│     101│    67,100│    55,300│   113,694│
├─┼─────────┼────┼────┼─────┼─────┼─────┤
│三│99/01/01～99/08/31│     243│     101│    71,400│    55,300│   121,866│
├─┴─────────┴────┴────┴─────┴─────┼─────┤
│被告賴黔生占用台北市○○路○段59巷37號1樓部分                  總計│   245,590│
├─┬─────────┬────┬────┬─────┬─────┼─────┤
│一│94/08/31～98/05/04│    1324│        │          │    55,300│    10,030│
├─┼─────────┼────┼────┼─────┼─────┼─────┤
│二│98/05/05～98/12/31│     241│     101│    67,100│    55,300│   131,694│
├─┼─────────┼────┼────┼─────┼─────┼─────┤
│三│99/01/01～99/08/31│     243│     101│    71,400│    55,300│   121,860│
├─┴─────────┴────┴────┴─────┴─────┼─────┤
│被告劉蜀韻占用台北市○○路○段59巷37號2樓部分                  總計│   245,590│
├─┬─────────┬────┬────┬─────┬─────┼─────┤
│一│94/08/31～98/05/04│    1324│        │          │    59,400│    10,773│
├─┼─────────┼────┼────┼─────┼─────┼─────┤
│二│98/05/05～98/12/31│     241│     104│    67,100│    59,400│   117,152│
├─┼─────────┼────┼────┼─────┼─────┼─────┤
│三│99/01/01～99/08/31│     243│     104│    71,400│    59,400│   125,568│
├─┴─────────┴────┴────┴─────┴─────┼─────┤
│被告黃福生占用台北市○○路○段59巷39號1樓部分                 總計 │   253,493│
├─┬─────────┬────┬────┬─────┬─────┼─────┤
│一│94/08/31～98/05/04│    1324│        │          │    55,300│    10,030│
├─┼─────────┼────┼────┼─────┼─────┼─────┤
│二│98/05/05～98/12/31│     241│     100│    67,100│    55,300│   112,587│
├─┼─────────┼────┼────┼─────┼─────┼─────┤
│三│99/01/01～99/08/31│     243│     100│    71,400│    55,300│   120,678│
├─┴─────────┴────┴────┴─────┴─────┼─────┤
│被告黎祖開占用台北市○○路○段59巷41號1樓部分                  總計│   242,295│
├─┬─────────┬────┬────┬─────┬─────┼─────┤
│一│94/08/31～98/05/04│    1324│        │          │    55,300│    10,030│
├─┼─────────┼────┼────┼─────┼─────┼─────┤
│二│98/05/05～98/12/31│     241│     100│    67,100│    55,300│   112,587│
├─┼─────────┼────┼────┼─────┼─────┼─────┤
│三│99/01/01～99/08/31│     243│     100│    71,400│    55,300│   120,678│
├─┴─────────┴────┴────┴─────┴─────┼─────┤
│被告毛馮雪琴占用台北市○○路○段59巷41號2樓部分                總計│   243,295│
├─┬─────────┬────┬────┬─────┬─────┼─────┤
│一│94/08/31～98/05/04│    1324│        │          │    55,300│    10,030│
├─┼─────────┼────┼────┼─────┼─────┼─────┤
│二│98/05/05～98/12/31│     241│     103│    67,100│    55,300│   115,909│
├─┼─────────┼────┼────┼─────┼─────┼─────┤
│三│99/01/01～99/08/31│     243│     103│    71,400│    55,300│   124,243│
├─┴─────────┴────┴────┴─────┴─────┼─────┤
│被告藍正浩占用台北市○○路○段59巷43號1樓部分                  總計│   250,182│
├─┬─────────┬────┬────┬─────┬─────┼─────┤
│一│94/08/31～98/05/04│    1324│        │          │    55,300│    10,030│
├─┼─────────┼────┼────┼─────┼─────┼─────┤
│二│98/05/05～98/12/31│     241│     103│    67,100│    55,300│   115,909│
├─┼─────────┼────┼────┼─────┼─────┼─────┤
│三│99/01/01～99/08/31│     243│     103│    71,400│    55,300│   124,243│
├─┴─────────┴────┴────┴─────┴─────┼─────┤
│周梅麗（被告賴黔生）占用台北市○○路○段59巷43號2樓部分        總計│   250,182│
├─┬─────────┬────┬────┬─────┬─────┼─────┤
│一│94/08/31～98/05/04│    1324│        │          │   110,600│    20,060│
├─┼─────────┼────┼────┼─────┼─────┼─────┤
│一│98/05/05～98/12/31│     241│     108│    67,100│   110,600│   242,895│
├─┼─────────┼────┼────┼─────┼─────┼─────┤
│二│99/01/01～99/08/31│     243│     108│    71,400│   110,600│   260,370│
├─┴─────────┴────┴────┴─────┴─────┼─────┤
│被告朱國勳占用台北市○○路○段59巷45號1、2樓部分              總計 │   523,325│
└─────────────────────────────────┴─────┘